臺灣高等法院刑事判決
109年度上易字第2381號
上  訴  人  
即  被  告  林易新






上列上訴人即被告因違反毒品危害防制條例案件，不服臺灣新北
地方法院109年度易字第891號，中華民國109年9月29日第一審判
決（聲請簡易判決處刑案號：臺灣新北地方檢察署109年度毒偵
字第3038號），提起上訴，本院判決如下：
    主  文
上訴駁回。
    理  由
一、本案經本院審理結果，認第一審判決以檢察官就本件聲請簡
    易判決處刑，有起訴之程序違背規定之情事，爰為公訴不受
    理之諭知，核無不當，應予維持，並引用第一審判決書記載
    之理由（如附件）。
二、被告上訴意旨略以：上訴人即被告林易新（下稱被告）現因
    另案毒品案件執行中，目前生活狀態穩定，若移至勒戒所執
    行，被告難以負擔相關費用，請求能以有期徒刑執行等語。
三、按起訴之程序違背規定者，法院應諭知不受理之判決；又對
    於原審諭知不受理之判決上訴時，第二審法院認其為無理由
    而駁回上訴，得不經言詞辯論為之，刑事訴訟法第303條第1
    款、第372條分別定有明文。　　
四、本院查：
　㈠民國109年1月15日修正公布、同年7月15日施行之毒品危害防
    制條例（下稱毒品條例）第20條第3項及第23條第2項，雖僅
    將原條文之再犯期間由「5年」改為「3年」，惟鑑於將施用
    毒品者監禁於監獄內，僅能短期間防止其接觸毒品，因慣用
    毒品產生之「心癮」根本無法根除，並慮及毒品條例施行多
    年累積之戒毒經驗及實效，暨逐步擴充之醫療、戒癮機構、
    專業人力、社區支援系統等資源，尤以本次毒品條例第24條
    修正，擴大檢察官對施用毒品者附條件緩起訴處分之範圍，
    使其能視個案具體情形給予適當多元社區處遇。本次修正後
    對於施用毒品者之思維，自應與時俱進，擺脫以往側重於「
    犯人」身分之處罰，著重其為「病患」之特質，並以「治療
    」疾病為出發點，重新評價前揭所謂「3年後再犯」之意義
    。又毒品戒除不易，須經長期且持續之治療，施用毒品者既
    被視為「病患性犯人」，最佳處遇方式即為治療。對於施用
    毒品者之治療方式，有機構外之處遇（如自行赴醫院戒癮、
    附命完成戒癮治療緩起訴處分等），或機構內之觀察、勒戒
    或強制戒治；至對施用毒品者科以刑罰，無非在運用刑罰之
    一般預防功能以嚇阻毒品之施用。監獄為執行場所而非戒癮
    專責機構，針對施用毒品者及其再犯之特性，法務部於106
    年12月5日頒訂之「科學實證之毒品犯處遇模式計畫」，目
    的即是積極引進地區醫療體系之協助，提供毒癮戒治，落實
    社區追蹤輔導及治療之銜接，俾修復創傷、預防再犯。惟刑
    罰因涉及人身自由之基本權，故於施用毒品初犯時皆以傳統
    之機構外或機構內處遇方式治療，如再施用毒品時，始科以
    刑事責任。而當刑罰處遇仍不能有效幫助施用毒品者改善惡
    習時，即表示無法以此方式發揮治療效果，若繼續施以刑罰
    只具懲罰功能，不僅無法戒除毒癮，更漸趨與社區隔離，有
    礙其復歸社會。基於憲法應保障人民之生存權，及根據每個
    國民生存照顧需要提供基本給付之理念，為協助施用毒品者
    戒除毒癮復歸社會，對於經監獄監禁處遇後仍再犯之施用毒
    品者，更應恢復以機構內、外之治療協助其戒除毒癮。此即
    本次修正毒品條例第20條第3項關於施用毒品者所謂「3年後
    再犯」係何所指之立法真諦。除檢察官優先適用第24條命附
    條件緩起訴處分處遇（不論幾犯，亦無年限）外，對於施用
    毒品初犯者，即應適用第20條第1項、第2項為機構內之觀察
    、勒戒或強制戒治；若於上開機構內處遇執行完畢釋放後，
    於「3年內再犯」者，依第23條第2項規定，應依法追訴；倘
    於「3年後再犯」自應再回歸到傳統醫療體系機構內重為觀
    察、勒戒或強制戒治之治療。是對於戒除毒癮不易者，唯有
    以機構內、外處遇及刑事制裁等方式交替運用，以期能控制
    或改善其至完全戒除毒癮。綜上，對於毒品條例第20條第3
    項及第23條第2項所謂「3年後（內）再犯」，應跳脫以往窠
    臼，以「3年」為期，建立「定期治療」之模式。其規定中
    所謂「3年後再犯」，只要本次再犯（不論修正施行前、後
    ）距最近1次觀察、勒戒或強制戒治執行完畢釋放，已逾3年
    者，即該當之，不因其間有無犯第10條之罪經起訴、判刑或
    執行而受影響（最高法院刑事大法庭109年度台上大字第382
    6號裁定意旨參照）。
　㈡經查，公訴意旨認本件被告施用第二級毒品甲基安非他命之
    時間為「109年3月8日20時許」，復觀諸卷附本院被告前案
    紀錄表，可知其前因施用毒品案件，經送觀察、勒戒後，因
    認無繼續施用之傾向，於105年1月8日釋放出所，而本件被
    告施用第二級毒品之時間往前回溯3年內，其未有接受觀察
    、勒戒及強制戒治之處遇，則依前揭說明，檢察官本應依修
    正後之毒品條例相關規定處理，而非逕予起訴或聲請簡易判
    決處刑。詎檢察官就本件聲請簡易判決處刑，自有起訴之程
    序違背規定之情事，原審法院爰認不得以簡易判決處刑，依
    刑事訴訟法第452條、第451條之1第4項第3款之規定，改用
    通常程序審理，並依同法第303條第1款、第307條之規定諭
    知公訴不受理之判決，且不經言詞辯論為之，於法核無不合
    。被告提起本件上訴，請求能以有期徒刑執行，為無理由，
    應予駁回，並不經言詞辯論為之。
據上論斷，應依刑事訴訟法第368條、第372條、第373條，判決
如主文。
中　　華　　民　　國　　109 　年　　12　　月　　15　　日
                  刑事第四庭    審判長法　官  陳筱珮
                                      法　官  陳玉雲
                                      法　官  吳元曜
以上正本證明與原本無異。
不得上訴。
                                      書記官  黃亮潔
中　　華　　民　　國　　109 　年　　12　　月　　15　　日
　　　　　　　　　　　　　　　　　　　　　　　　　　　
附件：臺灣新北地方法院109年度易字第891號刑事判決
臺灣新北地方法院刑事判決
                                     109年度易字第891號
聲　請　人　臺灣新北地方檢察署檢察官
被　　　告　林易新  男（民國00年0月0日生）
                    身分證統一編號：Z000000000號
                    住○○市○○區○○街00巷00○0號
                    居新北市○○區○○○路000巷0號6樓
                    ○○○○○○○○臺北分監執行中）
上列被告因違反毒品危害防制條例案件，經檢察官聲請簡易判決
處刑（109年度毒偵字第3038號），本院認為不得逕以簡易判決
處刑（109年度簡字第4415號)，改依通常程序審理，判決如下：
    主  文
本件公訴不受理。
    理  由
一、聲請意旨略以：被告林易新基於施用第二級毒品甲基安非他
    命之犯意，於109年3月8日20時許，在新北市○○區○○○路000
    巷0號6樓居所內，以將第二級毒品甲基安非他命置入玻璃球
    內燒烤吸食煙霧之方式，施用第二級毒品甲基安非他命1次
    。嗣於109年3月11日18時許，在上址居所因另案通緝遭警逮
    捕，復經其同意為警採集其尿液送驗，檢驗結果呈甲基安非
    他命陽性反應。因認被告涉犯毒品危害防制條例第10條第2
    項施用第二級毒品罪嫌等情。
二、按毒品危害防制條例（下稱同條例）於109年1月15日修正公
    布，自109年7月15日施行，其中第20條、第23條將施用毒品
    之刑事處遇程序「5年後再犯」、「5年內再犯」之追訴要件
    ，均修正為「3年後再犯」、「3年內再犯」，無論是否屬刑
    罰法律之變更，容有不同見解，惟參照修法理由認施用毒品
    者具「病患性犯人」之特質，並參諸世界各國之醫療經驗及
    醫學界之共識，咸認施用毒品成癮者，其心癮甚難戒除，如
    觀察、勒戒或強制戒治執行完畢釋放後，3年後始再有施用
    第一級、第二級毒品之行為者，足見其有戒除毒癮之可能，
    宜再採以觀察、勒戒方式戒除其身癮及以強制戒治方式戒除
    其心癮之措施，為能放寬觀察、勒戒或強制戒治制度之適用
    時機，以協助施用者戒除毒癮而予以修正，故倘若被告前曾
    經觀察、勒戒及強制戒治後3年內再犯，符合立法意旨再犯
    率甚高之標準，其嗣後再犯施用毒品犯行，自應追訴處罰，
    反之，若屬3年後再犯，則應依新法第20條第1項之規定裁定
    送觀察、勒戒。又若犯同條例第10條之罪，距最近1次犯該
    罪經觀察、勒戒或強制戒治執行執行完畢釋放後，已逾3年
    ，即應令觀察、勒戒，不因其間是否因另犯該罪，經起訴、
    判刑或執行而受影響，俾落實此次寬厚刑事政策之變革（最
    高法院109年台上字第3098號判決意旨參照）。另依同條例
    第35條之1第1款、第2款之規定：偵查中之案件，由檢察官
    依修正後規定處理；審判中之案件，由法院依據修正後規定
    處理。次按案件起訴之程序違背規定者，應諭知不受理之判
    決；刑事訴訟法第303條第1款定有明文。且檢察官未將被告
    先送勒戒處所觀察、勒戒，而逕行起訴，其起訴之程序違背
    規定，自應諭知不受理之判決（最高法院88年度台非字第14
    6號判決意旨參照），合先敘明。
三、經查，被告前因施用毒品案件，經本院以104年度毒聲字第5
    37號裁定送觀察、勒戒後，認無繼續施用毒品傾向，於105
    年1月8日釋放出所，並由臺灣新北地方法院檢察署（現更名
    為臺灣新北地方檢察署）檢察官以104年度毒偵字第9045號
    、104年度毒偵緝字第720號為不起訴處分確定等情，有臺灣
    高等法院被告前案紀錄表1份在卷足憑，而被告本次於109年
    3月8日20時許，再犯施用毒品案件，雖已屬3犯以上，然揆
    諸修正後毒品危害防制條例第20條、第23條規定，被告本次
    施用毒品既已逾前次觀察勒戒執行完畢3年以上，即已不合
    於訴追條件，本案應回歸適用觀察、勒戒及強制戒治之規定
    。檢察官依修正前毒品危害防制條例第23條第2項規定於109
    年6月30日提起公訴，並於109年7月22日繫屬本院（見本院1
    09簡字4415號卷附臺灣新北地方檢察署109年7月22日新北檢
    德信109毒偵3038字第1090073525號函暨其上本院收狀戳章
    ），而毒品危害防制條例於109年7月15日生效施行，是以本
    案於繫屬本院時，檢察官起訴已違背修正後毒品危害防制條
    例之訴追條件程序規定，本案不得追訴處罰，本院爰依刑事
    訴訟法第452條規定，改依通常程序審理，並不經言詞辯論
    ，逕行諭知不受理之判決。
據上論斷，依刑事訴訟法第452條、第451條之1第4項第3款、第3
03 條第1款、第307條，判決如主文。
本案經檢察官張瑞娟聲請本院以簡易判決處刑。
中　　華　　民　　國　 109　　年　　9 　　月　　29　　日
                  刑事第二十六庭  法  官  黎錦福
上列正本證明與原本無異。
如不服本判決，得於判決送達之日起20日內敘明上訴理由，向本
院提出上訴狀(應附繕本)，上訴於臺灣高等法院。其未敘述上訴
理由者，應於上訴期間屆滿後20日內向本院補提理由書「切勿逕
送上級法院」。
                                  書記官  羅采蘋
中　　華　　民　　國　 109　　年　　9 　　月　　29　　日